【裁判字號】    97,台上,2760
【裁判日期】    970619
【裁判案由】    妨害自由
【裁判全文】
最高法院刑事判決            九十七年度台上字第二七六０號
上  訴  人  台灣高等法院檢察署檢察官
被      告  甲○○
            乙○○
            丙○○（原名莊明銀）
                    4
上列上訴人因被告等妨害自由案件，不服台灣高等法院中華民國
九十四年五月十一日第二審判決（九十三年度上訴字第二一七九
號，起訴案號：台灣台北地方法院檢察署九十一年度偵字第一四
四九五、一五四三八號），提起上訴，本院判決如下：
    主  文
原判決關於甲○○妨害自由及乙○○、丙○○部分撤銷，發回台
灣高等法院。
    理  由
本件原判決撤銷第一審科刑判決，改判論處被告乙○○傷害罪刑
；其被訴妨害自由部分，經審理結果，以不能證明乙○○此部分
犯罪，因公訴人認此部分與上開有罪部分具有裁判上一罪關係，
爰不另為無罪諭知。至於被告甲○○被訴妨害自由及丙○○部分
，經審理結果，認不能證明甲○○、丙○○犯罪，改判諭知甲○
○、丙○○無罪（甲○○被訴傷害部分經原審諭知無罪確定）。
固非無見。
惟按：(一)、法院對合併起訴之數罪案件，係受一次多數訴訟關係
之拘束，基於彈劾（訴訟）主義之原理，經審理結果，如認為其
中一罪構成犯罪，其餘不構成犯罪，即應於判決主文分別為有罪
及無罪諭知，始為合法。本件依檢察官起訴書犯罪事實及所犯法
條欄所載，係認乙○○涉犯刑法第三百零二條第一項剝奪他人行
動自由與第二百七十七條第一項傷害罪嫌，二者之犯意各別，行
為不同，應予分論併罰等旨（見起訴書第二及五頁）。原審經審
理結果，認乙○○應負傷害罪責，其被訴剝奪他人行動自由部分
，則不能證明犯罪。如此，即應於判決主文分別為有罪及無罪之
諭知，始符法則。乃原判決誤認公訴人起訴認二者有裁判上一罪
關係，爰對於剝奪他人行動自由部分不另為無罪諭知（見原判決
第九頁，理由八之(三)），已有適用法則不當之違法。(二)、判決書
應記載判決之理由，其所載理由，仍不能憑以斷定其所為論述之
根據者，即屬理由不備。原判決雖採信被告等並無妨害告訴人丁
○○自由之辯解，並認定「依卷內資料所示，告訴人對於其與甲
○○交往期間保管使用被告甲○○之存摺、提款卡等情，並不爭
執，被告甲○○既與告訴人欲結束彼此感情、金錢糾葛，而要求
告訴人返還交往期間告訴人保管之金錢時，告訴人依法自有返還
義務，是告訴人指訴民國九十年四月十八日深夜被告乙○○、甲
○○授意被告丙○○、廖偉祥（業經原審另案為有罪之判決）挾
持告訴人前往台仁催收帳款有限公司（下稱台仁公司）逼迫告訴
人簽下清償協議書、本票、本票原因說明書，是否屬實，已有可
疑」等情（見原判決第八頁，理由八之(三)）。然卷查告訴人於第
一審堅指：我跟甲○○之間沒有債務關係，我根本不需要還錢，
如果不是被迫，我根本不需要還錢等語（見第一審影印卷第二宗
第一九六頁）。再縱使甲○○與告訴人間因有婚外情，衍生分手
清算財務糾紛，然甲○○告訴告訴人涉嫌竊盜，經檢察官處分不
起訴，駁回再議，及法院駁回交付審判之聲請而告確定，有不起
訴處分書、駁回再議處分書及第一審法院九十一年度聲判字第八
號刑事裁定影本一份附卷（見他字影印卷第一三五至一三七頁、
第一八五至一八七頁，第一審影印卷第二宗第一一七至一二二頁
）可稽，被告等人與台仁公司總經理廖偉祥再向告訴人索款，充
其量只能認被告等人不具有共同為自己不法所有之犯意，尚不能
執此證明告訴人負有返還金錢予甲○○之義務，且係自願配合清
償等事實。乃原判決未詳加調查審認，並載明其理由，即逕認告
訴人與甲○○分手後，依法有返還甲○○款項之義務，並因此推
認告訴人指訴之情節可疑，亦有理由不備之違法。(三)、證據之證
明力雖屬於事實審法院自由判斷職權，但其所為判斷，仍應受經
驗與論理等證據法則支配。原判決又以：果告訴人簽署之清償協
議書非出於己願，又何必於嗣後依約匯款？矧告訴人並於九十年
四月二十五日分別留言予丙○○、廖偉祥感謝彼等支持、承諾，
有告訴人所寫感謝函影本在卷可稽等由，因認告訴人之指訴前後
矛盾，已有瑕疵，而不足採信等情（見原判決第八、九頁）。惟
卷查告訴人一再指稱：「我跟甲○○之間沒有債務關係，我根本
不需要還錢，如果不是被迫，我根本不需要還錢」（見第一審影
印卷第二宗第一九六頁）；「後來廖偉祥、丙○○的臉色變得很
難看，我要打電話找朋友，廖偉祥說電話壞了，丙○○說都三、
四點了，你還在拖大家的時間」（見第一審影印卷第一宗第一二
六頁）；「（陳俊生，未據起訴）是廖偉祥的手下，他負責看著
我」等情（同上卷第一三一頁）。甲○○於偵查中亦供稱：「是
晚上我約她直接去台仁催收帳款公司談如何還錢的事」、「我打
電話約她……我未事先告知要去台仁公司談」（見他字影印卷第
二十九頁、第一二九頁背面）。告訴人指稱甲○○邀約伊於深夜
外出見面，帶伊至台仁公司，遂行其等索款之計畫，告訴人為一
介婦女，在諸多男性人員環伺之下，實非心甘情願，其意思自主
受壓抑、行動自由遭剝奪等情，應非全然無據。況告訴人指稱行
動自由遭剝奪始簽署清償協議書，與事後匯款，係不同階段之行
為，其間並無必然之關聯。被告等人苟有強押告訴人簽立協議書
之行為，其等即構成犯罪，尚不能因告訴人畏懼或基於其他原因
事後依約匯款，即反證被告等人之前之行為合法。原判決如此推
論已有違論理法則。又告訴人事後雖曾致贈佛珠及寄「感謝函」
予廖偉祥、丙○○，有告訴人寫給廖偉祥及丙○○之信函影本二
紙在卷可憑（見他字影印卷第五十八、五十九頁），但上揭信函
已有「在恐怖驚嚇的過程……弱女子……」、「……感謝您給我
的承諾，讓我至少不用活在乙○○黑白兩道的威脅下而崩潰」等
語，文字間告訴人已表達一直活在恐怖驚嚇之痛苦回憶，同時甚
感無奈之情，應不同於一般之感謝函。何況告訴人於第一審指稱
：「我要解釋我為何要送佛珠，四月二十日我付一百五十萬元（
新台幣，下同），廖偉祥又傳話說乙○○說我還欠四百多萬元，
還要叫他們（按指廖偉祥等台仁公司人員）跟我追討，我害怕廖
偉祥他們跟我要第二次，以便賺取傭金。我的佛教師父說他們還
有善念，叫我跟他們結善緣，所以我才送佛珠及寫感謝函，希望
他們不要再來找我，但是我不敢寫叫他們改過向善。」等語（見
第一審影印卷第二宗第一九六頁）。廖偉祥於偵查中亦承認：因
本件索款已獲取三十四萬元報酬等情（見他字影印卷第一二九頁
）。原審未審究廖偉祥、丙○○與告訴人間，彼此不識，因本件
受託索款已獲取三十四萬元之鉅額報酬，告訴人倘非出於特殊用
意，何以會再書寫信函及致贈佛珠予廖偉祥等人？即遽以上揭信
函及贈送物品等情，而為被告等有利之認定，其採證亦難謂適法
。檢察官上訴意旨指摘原判決此部分不當，非無理由，應認原判
決關於甲○○妨害自由及乙○○、丙○○部分有撤銷發回更審之
原因。至被告等被訴涉犯刑法第三百零四條第一項強制罪嫌部分
，因公訴人認與上開刑法第三百零二條第一項剝奪他人行動自由
罪部分，有裁判上一罪關係，基於審判不可分之原則，併予發回
。
據上論結，應依刑事訴訟法第三百九十七條、第四百零一條，判
決如主文。
中    華    民    國  九十七  年    六    月   十九   日
                      最高法院刑事第十庭
                          審判長法官  邵  燕  玲
                                法官  李  伯  道
                                法官  孫  增  同
                                法官  吳      燦
                                法官  李  英  勇
      本件正本證明與原本無異
                                      書  記  官
中    華    民    國  九十七  年    六    月  二十四  日
                                                      Ｑ


司法院資訊處製作；財團法人民間司法改革基金會備份。
